【裁判字號】    98,訴,324
【裁判日期】    981022
【裁判案由】    貪污
【裁判全文】
臺灣屏東地方法院刑事判決               98年度訴字第324號
公  訴  人  臺灣屏東地方法院檢察署檢察官
被      告  辛○○
選任辯護人  康清敬律師
被      告  庚○○
選任辯護人  柳聰賢律師
被      告  乙○○
選任辯護人  陳世明律師
上列被告因貪污案件，經檢察官提起公訴（98年度偵字第808 號
），暨移送併案審理（98年度偵字第1476號），本院判決如下：
    主  文
辛○○、庚○○、乙○○均無罪。
    理  由
一、公訴意旨略以：被告辛○○於民國96年間任職屏東縣縣議員
    ，依地方制度法第36條之規定，負有議決縣預算等監督縣政
    府施政之職權；被告庚○○及乙○○於96年12月間則分別任
    職屏東縣政府警察局屏東分局繁華派出所警員，負有取締交
    通違規等職務，均係服務於地方自治團體所屬機關而具有法
    定職務權限之公務員。於96年12月6 日下午2 時許，如附表
    1 所示之砂石車司機分別駕駛如附表1 所示之車號砂石車，
    於行經屏東縣長治鄉○○村○○路段，因超載砂石，經被告
    庚○○及乙○○發現予以攔檢，經過磅後，確定如附表1 所
    示之司機均超載，應依道路交通管理處罰條例第29條之2 之
    規定處以罰緩，而砂石車司機戊○○為規避罰鍰，乃聯絡車
    行老闆吳金城，經吳金城聯絡承包商黃彥暐轉告其父己○○
    聯繫被告辛○○對員警施壓，以免除罰鍰；被告辛○○乃基
    於圖利之犯意，於電話中要求被告乙○○免開罰單，被告乙○○不從，並請在場之被告庚○○先行開單，被告辛○○見
    被告乙○○不從，乃偕同己○○趕到現場，執意被告乙○○
    及庚○○不得對違規超載之砂石車司機開立罰單，被告乙○○及庚○○受制於被告辛○○係縣議員之壓力，乃基於共同
    圖利之犯意，對如附表1 所示之砂石車司機應開立交通違規
    告發單之主管事務，明知未開立罰鍰告發單即違背上揭道路
    交通管理處罰條例第29條之2 之法律，仍未予開立罰鍰告發
    單，直接圖如附表1 所示之司機不法利益，共計新臺幣（下
    同）18萬元。因認被告辛○○、庚○○及乙○○共同涉犯貪
    污治罪條例第6 條第1 項第4 款之對於主管事務圖利罪嫌。
二、按犯罪事實應依證據認定之，不能證明被告犯罪者，應諭知
    無罪之判決，刑事訴訟法第154 條第2 項、第301 條第1 項
    定有明文。而認定不利於被告之事實，須依積極證據，苟積
    極證據不足為不利於被告事實之認定時，即應為有利於被告
    之認定，更不必有何有利之證據；檢察官對於起訴之犯罪事
    實，應負提出證據及說服之實質舉證責任，倘其所提出之證
    據，不足為被告有罪之積極證明，或其指出證明之方法，無
    從說服法院以形成被告有罪之心證，基於無罪推定之原則，
    應為被告無罪判決之諭知（最高法院30年上字第816 號、92
    年臺上字第128 號判例要旨參照）。又按貪污治罪條例之圖
    利罪，固不以圖利自己為限，要必有為自己或其他私人圖取
    不法利益之犯意，始克當之。而有無此項犯意，又須依證據
    認定，不得僅以公務員所為失當行為之結果，使其他私人獲
    得不法利益，據以推定該公務員自始即有圖利其他私人之犯
    意（最高法院97年度臺上字第5829號、98年度臺上字第379
    號判決意旨參照）。
三、公訴人認被告辛○○、庚○○及乙○○共同涉犯貪污治罪條
    例第6 條第1 項第4 款之對於主管事務圖利罪嫌，無非以證
    人即砂石車司機甲○○、丙○○、戊○○及丁○○於警詢及
    偵訊時之證述、證人己○○及黃彥暐於警詢及偵訊時之證述
    、證人即共同被告庚○○及乙○○於警詢及偵訊時之證述、
    過磅單及公路總局高雄區監理所屏東監理站電話傳真單各1
    份等為其論據。
四、訊據被告辛○○固坦承有受己○○之請託，於96年12月6 日
    ，至屏東縣長治鄉○○村○○路段，對被告乙○○關說上開
    砂石車司機違規之事項應予勸導、不要開單，而當日確未開
    單之情，惟堅決否認有何共同對於主管事務圖利犯行，辯稱
    ：砂石車司機之駕照、行照等證件係警員自己放於車廂上，
    再由司機自行取回，其無從警員手中搶走上開證件等語；被
    告庚○○固坦承有於上開時間，對上開砂石車司機所駕駛之
    砂石車攔查過磅，發現均違規超載，然並未開單之情，惟堅
    決否認有何共同對於主管事務圖利犯行，辯稱：被告辛○○
    至現場後係直接找被告乙○○，其在旁邊警戒，並無參與他
    們，亦無聽到他們的對話等語；被告乙○○固坦承有於上開
    時間，對上開砂石車司機所駕駛之砂石車攔查過磅，發現均
    違規超載，且明知並未開立舉發單即違背道路交通管理處罰
    條例第29條之2 之規定，仍未予以開立舉發單之情，惟堅決
    否認有何共同對於主管事務圖利犯行，辯稱：其要開單時，
    被告辛○○即將上開砂石車司機之證件取回，且因被告辛○○具縣議員身分，致其不敢亦無法當場開立舉發單，嗣後本
    要補單，然因春安工作繁忙忘記補單等語。
五、經查：
  (一)被告乙○○及庚○○於96年12月間均任職於屏東縣政府警察
    局屏東分局繁華派出所，擔任警員，其等於96年12月6 日下
    午2 時許，於屏東縣長治鄉○○村○○路段，攔檢如附表1
    所示之砂石車司機所駕駛之如附表1 所示之車號砂石車，經
    過磅後，發現其等之砂石車均超載如附表1 所示之重量，然
    卻因被告辛○○到場關說，而未於當場依道路交通管理處罰
    條例第29條之2 之規定開立舉發單，致其等免受如附表1 所
    示之應罰鍰金額共18萬元之事實，業經被告乙○○及庚○○
    於本院審理時供承不諱（見本院卷第40、87頁），與證人己○○、黃彥暐、證人即共同被告庚○○及乙○○於警詢及偵
    訊時之證述、證人丙○○、戊○○、甲○○及丁○○迭於警
    詢、偵訊及本院審理時之證述，悉相吻合（見98偵808 偵查
    卷第86頁背面、第91、117 、122 、123 、125 、127 、13
    0 、134 、150 、188 、189 、193 、202 、209 、214 、
    232 、233 、236 、237 、240 、243 、279 、280 、289
    頁、第91頁背面、第93頁背面、第110 頁背面；本院卷第17
    1 、172 、177 、178 、192 、198 頁），並有人事資料列
    印報表2 紙、過磅紀錄單、公路總局高雄區監理所屏東監理
    站電話傳真單、屏東縣警察局屏東分局繁華派出所96年12月
    6 日勤務分配表、內政部警政署98年6 月16日警署交字第09
    80 106326 號函等各1 份在卷可稽（見屏警督0000000000偵
    查卷第7 頁；98偵1476偵查卷第4 、12頁；98偵808 偵查卷
    第301 頁；本院卷第137 、139 頁）（按：被告對本判決所
    引之證據，於本院準備程序或言詞辯論終結前均不爭執證據
    能力，見本院卷第42、89頁），自堪信為真實，足證如附表
    1 所示之砂石車司機，因被告乙○○及庚○○未依道路交通
    管理處罰條例第29條之2 之規定開立舉發單，而受有免遭罰
    鍰共18萬元之利益。
  (二)惟被告係否構成對於主管事務圖利罪，不得僅以其行為之結
    果使他人得利，即遽論以該罪，仍應依證據認定被告有無為
    自己或第三人圖得不法利益之犯意。檢察官認定被告乙○○
    、庚○○及辛○○具共同圖利之犯意，無非以證人甲○○、
    丁○○、戊○○及己○○於警詢或偵訊時所證為其主要論據
    。經查，雖證人甲○○及丁○○於警詢及偵訊時均證稱：係
    員警將駕照、行照歸還給其等云云（見98偵808 偵查卷第94
    、117 、189 、194 頁），證人戊○○於偵訊時證稱：警察
    將證件交給在場之一位司機，該司機再把駕照、行照還給我
    云云（見98偵808 偵查卷第122 、123 頁），於警詢及偵訊
    時則復證稱：其於被告辛○○到場後，就到旁與丙○○聊天
    ，無聽到被告辛○○與員警之對話，大約過了10幾分鐘，警
    方人員就將駕照、行照歸還給我們，至於係誰將證件歸還給
    我們，其忘記了（見98偵808 偵查卷第202 、203 、218 頁
    ）；證人己○○於警詢及偵訊時則證稱：警察將駕照、行照
    交給被告辛○○，被告辛○○再交還給司機云云（見98偵80
    8 偵查卷第91、127 頁）。然證人甲○○於本院審理時則證
    稱：其無看到係誰將駕照、行照放在警車後面，其看到司機
    去拿，其就去拿，既然證件放在警車後車廂，應該是警察放
    的，否則怎會叫其去拿（見本院卷第192 、193 、196 頁）
    ，可見證人甲○○於偵查時所稱係員警將駕照、行照歸還云
    云，僅為其推測之詞；又證人丁○○於本院審理時固證稱：
    被告乙○○有叫其來拿證件，後來其他司機也有叫其來拿（
    見本院卷第198 頁），惟後於被告乙○○之辯護人反詰問時
    又稱：「（問：你剛剛說你到後行李廂拿證件，是其他司機
    叫你去拿還是員警叫你去拿？）是戊○○叫我去拿，警察也
    沒有阻止，證件在警車後行李廂上面。」（見本院卷第200
    頁），則究為戊○○，抑或被告乙○○，命丁○○至警車後
    車廂上拿回駕照、行照，證人丁○○之說詞反覆，且依其所
    證員警在旁未為阻止之詞，益徵證人丁○○上開於偵查時所
    證，亦非無僅為其個人猜測之詞之嫌；另證人戊○○於本院
    審理時則證稱：被告辛○○到場後，其就在被告辛○○旁邊
    ，聽到被告辛○○在拜託被告乙○○不要開單，後來被告乙○○就將證件丟在警車後車廂上，叫砂石車司機過去拿，其
    中丙○○的證件係其拿給丙○○的（見本院卷第178 、180
    、181 、184 、185 頁），與證人戊○○上開於偵查時所證
    相互對照，證人戊○○就在場情形、駕照、行照係由何人及
    如何歸還等節，前後說詞不一，有重大出入，且其為被告辛○○關說下之受益人，非無迴護被告辛○○之可能，殊難遽
    信證人戊○○於偵查及本院審理時之證詞；又觀之編號5 通
    訊監察譯文所示（見本院卷第158 、159 頁），記載：「…
    交通隊硬要開我（即證人己○○）載他（即被告辛○○）過
    去，電話中跟他（即開單員警）講他不要，我就載他（即被
    告辛○○）馬上過去，他馬上過去就把行照、駕照就搶回來
    了…」、「電話跟他（即開單員警）說他也不要呢？把人（
    即被告辛○○）載過去他才要的呢？才把它（即駕照、行照
    ）拿起來的…」等語，兼衡被告辛○○係受證人己○○之請
    託始到場關說之情（見本院卷第188 頁），益證證人己○○
    上開偵查時所證應屬無據。準此，證人甲○○、丁○○、戊○○及己○○於偵查時所證，或為推測之詞，或有重大瑕疵
    ，尚難採為認定被告乙○○及庚○○具圖利犯意之論據。
  (三)次查，證人即共同被告辛○○於偵訊及本院審理時證稱：其
    係於未經被告乙○○同意下，自行取走放於警車後面之駕照
    、行照，然後歸還予砂石車司機等語（見98偵808 偵查卷第
    266 頁；本院卷第278 至281 頁），且觀之上開通訊監察譯
    文所示，足證上開置於警車上之砂石車司機證件係被告辛○○未經被告乙○○及庚○○之同意，而自行取回，又衡諸被
    告辛○○自承其到場後曾向被告乙○○表明其具縣議員身分
    （見98偵808 偵查卷第138 頁），具議決屏東縣政府所屬機
    關之預算權限，而被告乙○○及庚○○僅為地方員警之職權
    差距之情，則被告乙○○及庚○○先因被告辛○○未經其等
    同意，自行取回上開砂石車司機之證件，後又迫於被告辛○○之縣議員身分，難以命被告辛○○交還上開證件，致其等
    因無砂石車司機之個人資料，而無從開立舉發單，則被告乙○○及庚○○主觀上係否具圖利第三人之犯意，非無疑義。
  (四)證人甲○○於警詢及偵訊時固證稱：有一個女生過來向白姓
    員警及另一位員警對話，其聽旁邊的司機講那位女生好像是
    民意代表云云（見98偵808 偵查卷第209 、221 頁），惟證
    人戊○○於本院審理時證稱：被告辛○○到場後係跟被告乙○○談，而被告庚○○係在距離被告辛○○及乙○○5 、6
    公尺的地方交管，並無參與他們的交談等語（見本院卷第18
    0 、184 頁），證人甲○○於本院審理時則證稱：只有被告
    乙○○在跟被告辛○○談，被告庚○○則走到警車車頭旁，
    並無與被告辛○○交談（見本院卷第193 、195 頁），證人
    即共同被告辛○○於本院審理時亦證稱：其到現場時並無看
    到被告庚○○（見本院卷第281 頁），可見被告庚○○於案
    發當時並未與被告辛○○及乙○○交談，被告庚○○所辯應
    屬有據，而被告乙○○及庚○○亦欠缺圖利之犯意，業如前
    述，則被告庚○○何以與被告乙○○及辛○○具圖利犯意之
    聯絡，亦非無疑。
  (五)按98年4 月23日前之貪污治罪條例第6 條第1 項第4 款所稱
    「違背法令」之「法令」，係指法律、法律授權之法規命令
    、職權命令、自治條例、自治規則、委辦規則等對多數不特
    定人民就一般事項所作對外產生法律效果之規定，且依其修
    正意旨及保障公務員適法之職權行使，應認限於公務員執行
    職務時所應遵守之法令（最高法院92年度臺上字第4380號判
    決意旨參照），並於98年4 月24日予以明文化而公布施行。
    經查，被告辛○○於96年間任職屏東縣縣議員，固依地方制
    度法第36條之規定，具議決縣預算等職權，惟其對於汽車駕
    駛人違規超載之處罰並無主管或監督之權責，當無違背法令
    可言；再者，參之編號4 通訊監察譯文所示（見本院卷第15
    7 頁），雖記載：「A （即被告辛○○）：你欠我22萬3 千
    8 啊。B （即證人黃彥暐）：22萬3 千8 。」然依如附表2
    所示之前後通話內容記載，另佐以如附表1 所示之罰鍰金額
    共僅18萬元，而不及於22萬3,800 元一節，足徵被告辛○○
    上開於電話中所言僅係戲謔之詞，難以遽認被告辛○○具圖
    利動機；復被告乙○○及庚○○亦欠缺圖利之犯意，已見前
    述，是檢察官指稱被告辛○○與被告乙○○及庚○○間具圖
    利犯意之聯絡，應屬無據。
六、綜上所述，被告乙○○及庚○○固確未對如附表1 所示之砂
    石車司機之違規超載行為，依道路交通管理處罰條例第29條
    之2 之規定，開立舉發單，致其等獲有免受罰鍰之利益，然
    依檢察官所舉之證人甲○○、丁○○、戊○○及己○○、證
    人即共同被告乙○○、庚○○之證詞，尚難足以認定被告乙○○、庚○○及辛○○係於具圖利之犯意聯絡下，主動將駕
    照、行照歸還予砂石車司機，反依證人即共同被告辛○○於
    本院審理時之證詞及編號5 通訊監察譯文所示，足證被告辛○○係於未經被告乙○○及庚○○之同意，自行取回駕照、
    行照，歸還予砂石車司機（被告辛○○此部分行為係否涉犯
    其他罪責，應由檢察官自行偵辦，與本案無涉）。故尚難足
    以證明被告乙○○及庚○○主觀上具圖利犯意，及被告辛○○與其等間具圖利犯意之聯絡，揆諸前揭意旨，本院自應諭
    知被告乙○○、庚○○及辛○○無罪之判決。
七、檢察官移送併案審理部分（98年度偵字第1476號），因與起
    訴部分係完全相同之案件，當認臺灣屏東地方法院檢察署98
    年3 月19日屏檢泰平98偵1476字第07155 號函僅有促使本院
    注意之效果，是移送併案審理部分既與起訴部分為事實上同
    一之案件，即不因本案判決無罪而予退併辦，該部分本院自
    得併予審究；另被告乙○○之辯護人雖於準備程序時聲請傳
    喚證人即共同被告庚○○及辛○○到庭詰問，惟嗣於98年9
    月22日審判期日，經本院詢問尚有無證據請求調查時，該辯
    護人表示無（見本院卷第283 頁），復於同一審判期日，在
    檢察官、被告庚○○之辯護人詰問證人辛○○時，亦未表示
    聲請詰問證人辛○○（見本院卷第277 至281 頁），應認被
    告乙○○之辯護人已捨棄詰問證人庚○○及辛○○，故無調
    查之必要，附此敘明。
據上論斷，應依刑事訴訟法第301 條第1 項，判決如主文。
本案經檢察官劉昀到庭執行職務。
中    華    民    國    98    年    10    月    22    日
                  刑事第一庭    審判長法  官  潘正屏
                                      法  官  涂裕洪
                                      法  官  許嘉仁
以上正本證明與原本無異。
如不服本判決應於收受判決後10日內向本院提出上訴書狀，並應
敘述具體理由；其未敘述上訴理由者，應於上訴期間屆滿後20日
內向本院補提理由書（均須按他造當事人之人數附繕本）「切勿
逕送上級法院」。
中    華    民    國    98    年    10    月    22    日
                                      書記官  鄭美雀
附表1：
┌──┬─────┬─────┬─────┬───────┬──────┐
│編號│砂石車司機│砂石車車號│砂石車總重│砂石車超載重量│ 應罰鍰金額 │
├──┼─────┼─────┼─────┼───────┼──────┤
│ 1  │甲○○    │FV-931號  │44,340公斤│9,340公斤     │3萬元       │
├──┼─────┼─────┼─────┼───────┼──────┤
│ 2  │丙○○    │136-HJ號  │64,680公斤│21,680公斤    │7 萬6,000 元│
├──┼─────┼─────┼─────┼───────┼──────┤
│ 3  │戊○○    │880-HS號  │57,480公斤│14,480公斤    │4萬元       │
├──┼─────┼─────┼─────┼───────┼──────┤
│ 4  │丁○○    │322-HZ號  │54,560公斤│11,560公斤    │3 萬4,000 元│
└──┴─────┴─────┴─────┴───────┴──────┘
附表2：
┌────────────────┐
│編號4 通訊監察譯文              │
├────────────────┤
│A：少年ㄟ。                     │
│B：嘿嘿嘿議員。                 │
│A：你差不多一點。               │
│B：不要這樣不要這樣。           │
│A：你都沒有教育嗎？             │
│B：沒啦…這…。                 │
│A：你真的要學這樣嗎？           │
│B：沒啦、不好意思。             │
│A：你欠我22萬3千8阿。           │
│B：22萬3千8。                   │
│A：零錢10幾元我不要算。         │
│B：喔…呵呵呵，好啦謝謝、再找我 │
│   爸要。                       │
│A：還沒好、還沒好ㄟ。           │
│B：還沒好唷。                   │
│A：回去罵一下，叫他們交通規則遵 │
│   守一下。                     │
│B：好好。                       │
│…                              │
│…                              │
├────────────────┤
│備註：                          │
│A，即被告辛○○               │
│B，即證人黃彥暐               │
└────────────────┘


司法院資訊處製作；財團法人民間司法改革基金會備份。
